【裁判字號】    99,交聲,223
【裁判日期】    990226
【裁判案由】    聲明異議
【裁判全文】
臺灣臺中地方法院交通事件裁定        99年度交聲字第223 號
原處分機關  交通部公路總局臺中區監理所臺中市監理站
異  議  人
即受處分人  甲○○
上列受處分人因違反道路交通管理處罰條例案件，對於交通部公
路總局臺中區監理所臺中市監理站民國98年12月21日所為之處分
（裁監稽違字第裁61－NF0000000 號裁決書），聲明異議，本院
裁定如下：
    主  文
原處分撤銷。
甲○○不罰。
    理  由
一、原處分機關意旨略以：民國97年12月1 日上午10時18分，異
    議人即受處分人甲○○（下稱異議人）所有、車牌號碼為IW
    W-156 號重型機車，停放於高雄縣旗山鎮○○路平和市場周
    邊，經高雄縣政府警察局旗山分局員警逕行舉發異議人有違
    反道路交通管理處罰條例第56條第1 項第4 款「設有禁止停
    車標誌之處所停車」之違規事實（實應為同條項第5 款，詳
    後述）逕行舉發，該舉發違規通知單由警以寄存送達之方式
    完成送達，嗣異議人於98年11月9 日提出申訴，並於98年12
    月21日持戶籍資料至本站聲明不服，經核所載戶籍異動紀錄
    ，乃改依最低罰鍰裁處而依道路交通管理處罰條例第56條第
    1 項第4 款及違反道路交通管理事件統一裁罰基準及處理細
    則第41、43、44、67條規定，以裁監稽違字第裁61－NF0000
    000 號違反道路交通管理事件裁決書認定異議人「在設有禁
    止停車標線之處所停車」而裁處罰鍰新臺幣（下同）600 元
    （最低額）在案等語。
二、聲明異議意旨略以：伊所有車號IWW-156 車已老舊，平日係
    供伊上下班之交通工具使用，該機車從未在臺中縣市以外之
    地區行駛，更未駛至違規地點所在之高雄縣旗山鎮，為此聲
    明異議，請求撤銷原處分等語。
二、按關於汽車駕駛人之違規行為得以逕行舉發者，道路交通管
    理處罰條例第7 條之2 定有明文，該條法文第1 項第1 款至
    第6 款係以列舉方式明定如「闖紅燈」、「不符指揮稽查而
    逃逸」等特定違規行為得以逕行舉發為之，第1 項第7 款則
    以概括方式規定「經以科學儀器取得證據證明其行為違規」
    者；又同條第2 項另規定「前項第7 款之科學儀器應採固定
    式，並定期於網站公布其設置地點。但汽車駕駛人之行為屬
    下列情形之一者，不在此限」，申言之，除道路交通管理處
    罰條例第7 條之2 第1 項第1 款至第6 款所列違規行為外，
    員警均應以科學儀器取得證據證明，始得逕行舉發，惟同條
    第2 項後段又列舉該採證之「科學儀器」不受同條項前段「
    採固定式，並定期於網站公布其設置地點」之限制者，如「
    違規停車而駕駛人不在場（同條第2 項第4 款）」，亦即，
    倘汽車駕駛人有違規停車又不在現場之行為，員警需以科學
    儀器（如自備攝影、錄影器材等）取得違規之照片或錄影者
    ，方可逕行舉發。是以，如非道路交通管以處罰條例第7 條
    之2 第1 至6 款所列舉發之情形，又無同條項第7 款所列以
    科學儀器取得之證據資料，因無從推定員警之舉發為真正，
    即不得逕行舉發之，此有臺灣高等法院臺中分院97年度交抗
    字第1142號裁定意旨足資參照。又行為人有道路交通管理處
    罰條例之情形，應填製舉發違反道路交通管理條例事件通知
    單（以下簡稱舉發單），並於被通知人欄予以勾記，其通知
    聯依下列規定辦理：四逕行舉發者，應按已查明之資料填註
    車牌號碼、車輛種類、車主姓名及地址，並於通知單上方空
    白處加註逕行舉發之文字後，由舉發機關送達被通知人，違
    反道路交通管理事件統一裁罰基準及處理細則第11條第1 項
    第4 款亦定有明文。
三、再按法院就道路交通違規受處分人不服公路主管機關或警察
    機關或其聯合設置之裁決機關處罰後，所為聲明異議案件之
    處理，準用刑事訴訟法有關之規定；又犯罪事實應依證據認
    定之，無證據不得認定其犯罪事實，道路交通案件處理辦法
    第4 條第1 項、刑事訴訟法第154 條第2 項分別定有明文。
    故法院就道路交通聲明異議受處分人是否有違反道路交通管
    理處罰條例所列之事實，仍應依證據認定之，無證據不得推
    定受處分人有道路交通違規之事實。蓋執行交通勤務警察依
    法律規定製單舉發違反道路交通管理處罰條例所列之違規事
    實，並由公路主管機關加以處罰，係行政機關執行公權力措
    施而對外直接發生法律效果之單方行政行為，本質上為行政
    處分，亦即公務員基於職務上權力，依法就特定之具體事件
    所為具公法上效果之單方行政行為，其實質內容是否正確、
    違法，基於今日政治、經濟、文化及社會結構上之變遷，以
    及行政訴訟上當事人之法的對等性觀念，公路主管機關對於
    人民有所處罰，必須確實證明其違法事實，此觀行政訴訟法
    第136 條明文規定準用民事訴訟法第277 條舉證責任分配原
    則益明。
四、經查：
  (一)本件異議人所有、車牌號碼IWW-156 號之重型機車，於97年
    12月1 日10時18分許，在高雄縣旗山鎮○○路平和市○○○
    ○○道停車，且駕駛人不在場，經執行交通違規取締勤務之
    高雄縣政府警察局旗山分局建國派出所警乙○○拍照並登記
    車牌號碼後，對車輛所有人予以製單逕行舉發（應到案日期
    為98年1 月5 日）乙節，業據證人乙○○於本院調查中證稱
    在卷（見本院卷第31頁反面），雖異議人遲至98年11月9日
    始到案提出申訴，然依原舉發機關所函覆之送達證書，認該
    舉發通知單未送達於異議人之戶籍地址，不得遽此認異議人
    有逾越應到案期限到案之情形，惟實體部分仍認原舉發尚無
    違誤，乃依道路交通管理處罰條例第56條第1 項第4 款規定
    ，裁處最低額罰鍰600 元等情，有高雄縣政府旗山分局98年
    12 月1日高縣旗警交字第0980014936號函所附送達證書、異
    議人之戶籍謄本、原處分機關電腦列印之違規查詢報表、法
    務部戶役政連結作業系統遷徙紀錄資料、車號查詢重型機車
    車籍、原處分機關裁監稽違字第裁61－NF0000000 號裁決書
    附卷可參（見本院卷第3 、5 、6 、9 、10、14、26頁）。
    又證人乙○○到庭證稱：本件違規機車係停放在人行道上，
    該處並未有設有禁止停車之標誌或標線，本件應係違反道路
    交通管理處罰條例第56條第1 項第5 款在顯有妨礙其他人、
    車通行處所停車之違規，原舉發所憑之條款有誤等語（見本
    院卷第31頁反面），併先敘明。
  (二)次依前揭說明，員警倘就道路交通管理處罰條例第7 條之2
    第1 項第7 款所規定「違規停車而駕駛人不在場」之違規行
    為逕行舉發者，需以科學儀器取得證據資料證明；又「逕行
    舉發」非如「當場舉發」得當場攔截確認違規事實或辨明行
    為人身分之機會，是以舉發交通違規行為之執勤員警採取「
    逕行舉發」時，為避免發生錯誤，不僅須於舉發單上記明違
    規車輛牌照號碼，尚須載明該違規車輛之車型、外觀等其他
    可資辨明之資料，並於返回派出所處查明車籍資料與上開記
    載是否相符等確認無誤後，再填註車輛種類、車主姓名及地
    址，送達被舉發人，該舉發行為始為適法。雖證人乙○○到
    庭證稱：伊於違規現場確有拍照採證，然舉發單連同照片嗣
    後係由分局五組承辦後續之移送業務，舉發違規通知單何以
    未保留在局內，伊不清楚，並經伊返回當時任職之建國派出
    所電腦內搜尋，已無本件採證照片的檔案留存。又伊於舉發
    時，僅在舉發違規通知單上載明車牌號碼，並未記載車輛的
    特徵、廠牌、顏色等可資辨明之資料，至於伊在函覆法院之
    職務報告內所載之車輛廠牌、顏色，則係憑電腦內之車籍資
    料而來等語明確等語明確（見本院卷第31頁反面），復有高
    雄縣政府警察局旗山分局98年12 月1日高縣旗警交字第0980
    014936號函、99年2 月2 日高縣旗警交字第0990000867號函
    暨職務報告附卷可參，故本件在舉發違規通知單、違規採證
    照片均因舉發機關人員之疏失而付之闕如之狀況下，其舉發
    之正確性，尚有疑義，要不得逕依舉發員警之證詞遽以推定
    。
  (三)再本院請異議人住居之管區員警訪查異議人家中人員之就業
    、就學及汽、機車之使用情形，覆稱：異議人現於臺中縣后
    里鄉○○路從事小吃店生意，其長子嚴達佑現就讀大甲高工
    夜間部1 年級，次女顏佳慧現就讀后里國中2 年級，家中成
    員皆無在高雄縣市求學或就讀，車號IWW-156 號機車於85年
    至今皆於臺中縣內騎乘，平常皆為異議人本人使用等情，亦
    有臺中縣警察局大甲分局查訪報告表及職務報告及異議人之
    全戶戶籍資料在卷可佐（見本院卷第22、23、27-29 頁），
    復參酌車輛之車牌號碼遭人以偽造、變造之方式懸掛於贓車
    或「借屍還魂車」上以混淆員警查緝之情形，於吾國刑事實
    務案件中屢見不鮮，是縱認本件證人即舉發員警乙○○對於
    車牌號碼均無誤認，然既乏其他機車特徵、廠牌或顏色等資
    料，即難認所取締之違規車輛與異議人所有之機車相符，此
    外，本院復查無其他積極證據足認異議人所有之上開機車，
    確有遭異議人本人或他人騎乘至違規地點而有上開違規行為
    ，自應為有利異議人之認定，從而，本件自難認有何可歸責
    異議人之事由存在。
五、綜上所述，本件原處分所憑以裁罰之證據顯有不足，異議人
    之聲明異議為有理由，爰由本院逕予撤銷原處分，並為異議
    人不罰之諭知。
六、據上論斷，應依道路交通管理處罰條例第87條第2 項，道路
    交通案件處理辦法第20條前段，裁定如主文。
中    華    民    國    99    年    2     月    26    日
                  交通法庭    法  官  劉敏芳
以上正本證明與原本無異。
如不服本裁定應於送達後五日內向本院提出抗告狀 (應附繕本)
並敘述抗告之理由。
                              書記官  陳錫威
中    華    民    國    99    年    2     月    26    日

司法院資訊處製作；財團法人民間司法改革基金會備份。
